【裁判字號】    98,消債更,11
【裁判日期】    980609
【裁判案由】    更生事件
【裁判全文】
臺灣雲林地方法院民事裁定            98年度消債更字第11號
聲  請  人
即債 務 人  甲○○
上列聲請人因消費者債務清理事件聲請更生，本院裁定如下：
    主  文
更生及保全處分之聲請均駁回。
聲請費用由聲請人負擔。
    理  由
一、按債務人與金融機構協商成立者，不得聲請更生或清算，但
    因不可歸責於己之事由，致履行顯有重大困難者，不在此限
    ；本條例施行前，債務人依金融主管機關協調成立之中華民
    國銀行公會會員辦理消費金融案件無擔保債務協商機制與金
    融機構成立之協商，準用前項之規定，消費者債務清理條例
    第151 條第5 項、第6 項分別定有明文。又聲請更生或清算
    不合程式或不備其他要件者，法院應以裁定駁回之，但其情
    形可以補正者，法院應定期間先命補正，復為同條例第8 條
    所明定。衡諸債之關係，係以當事人間之信賴關係為基礎，
    為社會經濟組織之重要支柱，故當事人於以法律行為追求自
    己之利益之際，亦應顧及對方之利益，並考量債權債務在社
    會上之作用，本於誠實及信用之原則，行使債權及履行債務
    。是對於已陷入經濟上困境之消費者，若任其於惡性循環之
    債務窘境中生存，將衍生嚴重之社會問題，難以維持安定之
    社會經濟秩序，故為兼顧債權人、債務人雙方之利益，對陷
    於經濟上困境之消費者，乃允其於消費者債務清理條例施行
    後，得選擇以重建型之更生程序或清算型之清算程序清理其
    債務，藉以妥適調整債務人與債權人及其他利害關係人間之
    權利義務關係，保障債權人獲得公平受償，並謀求消費者經
    濟生活之重建復甦機會。惟若債務人履行債務並無困難，僅
    係為圖謀減免債務，而不為債務之履行，自有違債權契約為
    誠信契約之本旨。
二、本件聲請意旨略以：聲請人於五年內未從事營業活動，因向
    多家金融機構辦理消費借貸、信用卡、現金卡契約及多筆民
    間借貸債務，債務總金額為新台幣（下同）1,084,668 元，
    有不能清償債務情事，前已提出債權人清冊，於民國95年9
    月間依金融主管機關協調成立之中華民國銀行公會會員辦理
    消費金融案件無擔保債務協商機制與最大債權銀行台新國際
    商業銀行達成分期還款協議，其所積欠金融機構之債務總計
    為843,678 元，自95年10月起，分60期，利率百分之三‧八
    八，於每月10日還款15,492元，並由該最大債權銀行依各債
    權銀行債權金額比例撥付各債權銀行清償，至全部清償為止
    。雖經其勉力履行數期，然因事後聲請人每月收入減少，聲
    請人實無能力再依原協商方案履行，不得已自96年9 月起毀
    諾，尚積欠金融機構之債務總計為684,668 元。依聲請人97
    年1 月至10月平均每月約23,258元之薪資收入（已較96年度
    平均每月收入減少約5,000 元），扣除日常生活必要支出約
    11,500元後，僅餘11,758元，顯已不足繳納每月應繳協商款
    項，即使繳納協商款後，所餘7,766 元亦不足以支應本身基
    本生活開銷（內政部社會司公布之98年度每人每月最低生活
    消費標準為9,829 元）。且95年間協商機制之時空背景，債
    務協商之程序全由債權銀行主導，協商條件亦由債權銀行單
    方面訂立，對於債權銀行係依據何判斷基礎訂定協商條件及
    各家債權銀行是否同意加入一致性協商，聲請人實無從置喙
    ，整個債務協商機制程序，聲請人皆立於被動且被迫接受之
    地位。聲請人形式上雖有選擇債務清償程序之權利，實則無
    選擇協商條件之機會，債權銀行球員兼裁判，雙方自始即位
    於不平等地位，顯不符一般所謂「協商」之真諦。又當時消
    費者債務清理條例尚未立法實施，協商成立後債權銀行毋庸
    將協商成立方案送請管轄法院審核（缺乏公正機關審核），
    而協商不成立，聲請人亦無從尋求法律協助協助辦理更生清
    算，仍須繼續受高額循環利息壓榨，聲請人無從選擇，只能
    接受債權銀行單方、片面所提出欠缺保障債務人基本生活維
    持之協商約定，致協商約定無法履行，其責任歸屬自應由債
    權金融機構承擔。故聲請人係因收入減少不可歸責於己之事
    由，致使履行已成立之協商內容顯有重大困難。且聲請人無
    擔保或無優先權之債務總額未逾1,200 萬元，復未經法院裁
    定開始清算程序或宣告破產，爰聲請裁定准予更生程序。又
    債權銀行前另向法院聲請對聲請人於第三人光壁企業股份有
    限公司之薪資債權為強制執行，爰併聲請於本件更生之聲請
    為裁定前為保全處分，裁定停止對於聲請人之財產之強制執
    行程序等語。
三、聲請人主張上開事實，業據其提出財產及收入狀況說明書、
    債權人清冊、雲林縣斗六市農會放款利息清單、國立成功大
    學醫學院附設醫院斗六分院診斷證明書、95年協商成立協議
    書及無擔保債務還款計畫、債務協商繳款明細、全國財產稅
    總歸戶財產查詢清單、聲請人所有重型機車行車執照及保險
    證、聲請人於臺灣土地銀行之存摺影本、財政部臺灣省中區
    國稅局95、96年度綜合所得稅各類所得資料清單、統一發票
    、台灣省自來水公司繳費證明、台灣電力公司收據、中華電
    信股份有限公司繳費通知、戶籍謄本、財團法人金融聯合徵
    信中心當事人綜合信用報告─債務清理條例前置協商專用債
    權人清冊、光壁企業股份有限公司在職證明書、97年11月至
    98年1 月之薪資單、勞工保險卡、勞工保險被保險人投保資
    料表、廖國欽（即聲請人之父）及張寶猜（即聲請人之母）
    之財政部臺灣省中區國稅局95、96年度綜合所得稅各類所得
    資料清單、廖國欽及張寶猜之全國財產稅總歸戶財產查詢清
    單等為證，堪認聲請人確曾於本條例施行前，依金融主管機
    關協調成立之中華民國銀行公會會員辦理消費金融案件無擔
    保債務協商機制與金融機構成立協商，嗣於96年9 月毀諾之
    事實，惟聲請人是否得聲請更生，則須視其是否有因不可歸
    責於己之事由，致履行顯有重大困難之情形。
四、經查，聲請人主張其於光壁企業股份有限公司任職，擔任培
    養員，於97年1 月至10月平均每月薪資收入約23,258元（較
    96年度平均每月薪資收入減少約5,000 元），扣除每月日常
    生活必要支出（膳食費5,000 元、交通費1,000 元、水、電
    、瓦斯費2,000 元、電話費1,500 元及雜項費用2,000 元）
    ，合計約11,500元後，僅餘11,758元，顯已不足繳納每月應
    繳協商款項15,492元，即使繳納協商款後，所餘7,766 元亦
    不足以支應本身基本生活開銷等語，然查：
  (一)聲請人95年度之薪資收入為333,668 元，96年度之薪資收入
    為347,129 元，有聲請人95、96年度綜合所得稅各類所得資
    料清單在卷可稽；另聲請人97年度之薪資收入為343,448 元
    ，有稅務電子閘門財產所得調件明細表在卷可按。而聲請人
    自與債權銀行協商成立至其毀諾後，均繼續在光壁企業股份
    有限公司任職，顯見聲請人之工作條件及薪資收入，在成立
    協商前後並無顯著改變，致其履行有重大困難之情事。而聲
    請人主張其97年度每月薪資收入較96年度減少5,000 元云云
    ，亦與事實不符，不足採信。
  (二)至聲請人主張其每月為維持日常生活必要，需支出膳食費用
    5,000 元、交通費1,000 元、水、電、瓦斯費2,000 元、電
    話費1,500 元及雜項費用2,000 元，合計11,500元等語，惟
    查，依聲請人提出台灣省自來水公司繳費證明及台灣電力公
    司收據，其上所載之用戶名稱均為聲請人之父廖國欽，聲請
    人依法無繳納之義務，是聲請人主張其每月需支出水、電、
    瓦斯費2,000 元，難認可採。況聲請人與其父母及胞弟均設
    籍雲林縣斗六市○○里○○○路33號，聲請人父母均為50餘
    歲人，尚有相當勞動能力，且聲請人之父廖國欽名下有土地
    7 筆，公告現值達4,627,763 元，並有1998CC之福特六和牌
    車輛1 輛，聲請人之母張寶猜名下亦有土地1 筆，公告現值
    達1,455,200 元，另有1997CC之中華牌車輛1 輛及於雲林縣
    斗六市農會信用部之存款，此有聲請人提出聲請人父母二人
    之全國財產稅總歸戶查詢清單及95、96年度綜合所得稅各類
    所得清單附卷可稽，顯見聲請人之父母並無不能維持生活之
    情形，而需由聲請人全額負擔每月應繳之水、電、瓦斯費用
    。再聲請人既主張無法還款，生活有困難，即應合理控管其
    日常生活支出，而非為維持優渥之生活聲請更生，依聲請人
    提出中華電信股份有限公司97年7 月及9 月之繳費通知，其
    上各有一筆『行動電話受託代銷電子商務使用費』，經本院
    依職權向中華電信股份有限公司客服人員電詢，此類費用均
    係該公司之行動電話用戶以行動電話透過該公司於網路上購
    買諸如網路遊戲之點數卡等消費所支出，聲請人既自承其無
    擔保債務數額達684,668 元，且已陷於清償不能之情形，本
    應盡力攢節開支，以利清償債務，而聲請人竟仍支出非生活
    必要之電子商務費用，自非屬適當、必要，亦不無浪費之情
    。是聲請人日常必要支出費用部分之主張，於扣除水、電、
    瓦斯費2,000 元後，僅須9,500 元，本院認此數額之每月必
    要支出與內政部社會司所公布之98年度每人每月最低生活費
    9,829 元之標準，相去不遠，應屬可採，是聲請人主張上開
    日常必要支出費用於9,500 元範圍內，尚屬有據，逾此範圍
    之主張，難認有據。
  (三)綜上，以聲請人97年度每月平均薪資約28,620元計算，扣除
    每月必要支出9,500 元，尚餘19,120元。縱以聲請人97年度
    每月平均薪資28,620元，經扣除聲請人所述其每月日常必要
    生活支出11,500元，仍尚餘17,120元。是以聲請人之財產收
    入資料，扣除必要生活支出，聲請人應尚有能力償還其與最
    大債權金融機構台新國際商業銀行成立之協商款項即每月清
    償15,492元。準此，聲請人在96、97年度其工作收入、生活
    條件及環境等因素，與其在95年間協商成立時相較，並未有
    重大改變，亦無其他原因致其支出必須長期增加之情形下，
    實難認有「不可歸責於己之事由致履行顯有重大困難」之情
    事。
五、綜上所述，債務人於消費者債務清理條例施行前，既已與金
    融機構之債權人依金融主管機關協調成立之中華民國銀行公
    會會員辦理消費金融案件無擔保債務協商機制成立協商，且
    無因不可歸責於己之事由，致履行顯有重大困難，是聲請人
    顯無不能清償債務之情事，則其聲請更生，顯然違反消費者
    債務清理條例第151 條第6 項準用同條第5 項前段之規定，
    且該要件之欠缺又屬無從補正，依前揭說明，自應駁回其更
    生之聲請。又聲請人更生之聲請既經裁定駁回，其保全處分
    之聲請，亦應併予駁回，爰裁定如主文。
中    華    民    國    98    年    6     月    9     日
                  民事第二庭  法    官  冷明珍
上為正本係照原本作成。
如不服本裁定，應於裁定送達後10日內，以書狀向本院提出抗告
，並繳納抗告費新臺幣1,000 元。
中    華    民    國    98    年    6     月    9     日
                              書 記 官  曾玲玲


司法院資訊處製作；財團法人民間司法改革基金會備份。
